臺灣臺北地方法院民事判決　　　　　　　 96年度訴字第829號
原　　　告　丙○○
訴訟代理人　乙○○
被　　　告　甲○○
訴訟代理人　黃毓棋律師
複　代理人　曾允斌律師
上列當事人間請求損害賠償事件，本院於民國96年10月11日辯論
終結，判決如下：
    主      文
原告之訴及其假執行之聲請均駁回。
訴訟費用由原告負擔。
    事實及理由
一、按訴狀送達後，原告不得將原訴變更或追加他訴。但擴張或
    減縮應受判決事項之聲明者，不在此限。民事訴訟法第255
    條第1項第3款定有明文。本件原告起訴時請求被告給付新臺
    幣（下同）240萬元及自起訴狀送達翌日起至清償日止，按
    年息5%計算之利息，嗣於審理中減縮為請求215萬元及遲延
    利息。依上開說明，尚無不合，應予准許。
二、原告起訴主張：
（一）原告於民國85年間購買坐落臺北市○○區○○段一小段39
      地號土地，應有部分502/10,000，及其上461建號，門牌
      號碼臺北市○○路○段18巷25號2樓之房屋（下稱系爭房地
      ），於該址設立臺北市私立欣協兒童托育中心（下稱欣協
      托育中心），並先以訴外人即原配偶邱啟洲名義登記為所
      有權人，嗣於89年間因故改以訴外人吳安生名義登記為所
      有權人，至93年6月間改以被告名義登記為所有權人，然
      原告仍為系爭房地實際所有權人。兩造並約定原告將欣協
      托育中心之經營權讓渡於被告，並由被告收取經營租賃權
      價金每月10萬元，但系爭房地之貸款由被告繳納，為期2
      年。詎被告未經原告同意，先於94年12月將系爭房屋移轉
      登記予訴外人即被告之母吳康玉卿，復於95年8月以775萬
      元出賣予訴外人李良烜，扣除原先貸款未清償金額約560
      萬元，受有215萬元之利益，致原告受有215萬元之損害。
      被告上開行為，侵害原告對系爭房地之所有權。爰依據不
      當得利及侵權行為之法律關係，提起本訴等語。
（二）兩造間無債權債務關係存在：被告辯稱因抵償債務而移轉
      系爭房地所有權云云。惟原告否認與被告間有任何債務關
      係。邱啟洲為欣協托育中心負責人，於93年6月26日與被
      告簽訂經營權讓渡書，僅讓渡經營權，邱啟洲與被告或訴
      外人即被告之兄吳健宏間無其他債權債務關係存在，縱有
      ，亦與本件無關或已清償，亦未轉讓系爭房屋所有權。系
      爭房地移轉登記予被告，係因吳安生身體健康之因素，並
      非任何欠債。
（三）原告並無移轉系爭房地之意思表示：原告於93年間罹患嚴
      重精神官能症。吳安生於93年6月23日與被告簽訂不動產
      買賣契約，出賣系爭房地予被告，係為過戶辦理貸款之用
      ，過戶費用由原告全額支付。
（四）聲明：被告應給付原告215萬元，及自起訴狀送達翌日起
      至清償日止，按年息5%計算之利息。原告願擔保，請准宣
      告假執行。
三、被告答辯如下：
（一）原告並非系爭房地之所有權人：原告應證明其為系爭房地
      之所有權人。又89年時邱啟洲本為系爭房地之所有權人，
      嗣以吳安生為登記名義人，然邱啟洲仍為系爭房地之真正
      所有權人。邱啟洲與吳健宏間有債權債務關係，於94年6
      月間簽訂欣協托育中心讓渡協議書，由邱啟洲將欣協托育
      中心經營權租賃契約之權利讓與予吳健宏，又原告與邱啟
      洲分別於90年左右、91年3月間、93年向吳健宏借款50萬
      元、204萬元、130幾萬元，經抵銷及清償後，尚分別積欠
      吳健宏20多萬元、174萬元、130幾萬元，主要為清償130
      幾萬元，同意將邱啟洲所有之系爭房地以680萬元讓與予
      吳健宏以為抵債，被告僅具名登記為所有權人，且當時系
      爭房地尚有貸款560萬元，吳健宏尚續繳2年多之房貸利息
      。嗣邱啟洲自承已於93年7月1日將系爭房地及欣協托育中
      心讓渡予被告。
（二）被告因信賴登記而取得系爭房地之所有權：被告信任系爭
      房地之登記名義人吳安生，與其成立買賣契約，並完成所
      有權移轉登記，成為所有權人，自有權處分系爭房地。
（三）聲明：原告之訴駁回。如為不利判決，願供擔保免為假執
      行。
四、兩造不爭執事實：
（一）系爭房地於93年7月29日由吳安生名義移轉登記予被告名
      下。嗣被告於94年12月5日將系爭房地移轉登記予吳康玉
      卿，嗣後被告以775萬元出賣予李良烜，並於95年8月17日
      移轉登記予李良烜。
（二）系爭房地原告之房貸有560萬元。
五、原告起訴主張系爭房地為其所有，而登記於其原配偶邱啟洲
    名下，嗣於89年間改登記於吳安生名下。至93年6月間改以
    被告名義登記為所有權人，原告為系爭房地實際所有權人，
    詎被告未經原告同意，先將系爭房屋移轉登記予被告之母吳
    康玉卿，復以775萬元出賣予李良烜，扣除原先貸款未清償
    金額約560萬元，原告受有215萬元之損害等語，為被告所否
    認，並以前揭情詞置辯，經查：
（一）系爭房原係於88年1月30日登記於邱啟洲名下，於89年11
      月8日登記於吳安生名下，於93年7月29日登記於甲○○名
      下，於94年12月5日登記於吳康玉卿名下，於95年8月17日
      登記於李良烜名下等情，為兩造所不爭執，復有原告所提
      出之建成地政異動索引及土地及建物登記第二類謄本在卷
      可稽（本院卷第9頁至第17頁），自足信為實在。
（二）原告主張系爭房地之實際所有權為其所有一節，為被告所
      否認。查，證人即原告前夫邱啟洲證稱：系爭房屋為伊與
      原告所有，之前登記在伊名下，因當時需要貸款，而貸款
      的負債比過高，所以登記給吳安生，那時都是由原告處理
      。之後房地登記在甲○○的名下，是因為吳安生身體不舒
      服怕有什麼意外，吳安生在大陸時打電話給原告，希望移
      轉給其他人。甲○○之兄吳健宏有成立公司，設址在伊安
      親班（臺北市私立欣協兒童托育中心），因為有這層關係
      ，原告就想是否可過戶給吳健宏，因為吳健宏債務有狀況
      ，不能寄在他名下，所以就叫他弟弟甲○○出來作。卷附
      讓渡協議書是伊所簽，存證信函是伊發的。後續動作都是
      原告跟律師在處理。伊曾經有欠吳健宏錢，大約有100萬
      元左右。伊拿安親班二年可營收240萬元給他，伊希望他
      在外面不可以亂放話，說伊欠他多少錢。93年的時候系爭
      房地所有權還沒有讓渡給甲○○，只是名字掛在他名下。
      發存證信函是因為吳健宏及甲○○避不見面，律師教伊這
      樣做，社會局一直在找伊，也處罰了一張30萬元的罰鍰，
      吳健宏都不理等語。另依被告所提出之讓渡協議書內載：
      立書人邱啟洲（以下簡稱甲方）與吳健宏（以下簡稱乙方
      ），就讓渡事宜，雙方願依下列條款規定履行，而簽立本
      協議書，共同遵行之：一自本協議書簽立起，甲方將與楊
      志華、尉遲佩琪等於民國93年5月27日所簽立有關位於臺
      北市○○路○段18巷25號2樓之臺北市欣協兒童托育中心
      經營權租賃契約（詳附件）之權利讓與乙方，並交付乙方
      上述租賃契約書正本，供乙方持有及行使權利。…（本院
      卷第32頁）。依上開證人邱啟洲之證言及讓渡協議書所載
      ，堪認邱啟洲已將系爭房地所設之臺北市私立欣協兒童托
      育中心讓予吳健宏。再依證人邱啟洲所發存證信函內容為
      ：「本人已於民國93年7月1日將位於臺北市○○路○段18
      巷25號2樓房屋跟所有權及民國87年7月所創辦臺北市私立
      欣協兒童托育中心之經營權等，讓渡於甲○○，故民國93
      年7月1日起有關該址、該中心之任何權利、義務概與本人
      無關，特以此函通知受讓人甲○○，並請受讓人儘速處理
      於讓渡日後所生之一切事宜，…」等語。（本院卷第33頁
      至第34頁）。則依該存證信函之內容觀之，已明確載明將
      系爭房地之所有權及該托育中心經營權讓渡予甲○○（惟
      托育中心部分經營權應係讓渡予吳健宏），足認邱啟洲已
      將系爭房地之所有權確已移轉予甲○○無誤。至證人邱啟
      洲雖證稱系爭房地僅係掛名於被告名下云云，因證人邱啟
      洲該部分所證與其所發存證信函內容不符，且證人邱啟洲
      與原告間曾有夫妻之關係，此部分所為證言容有偏頗之虞
      ，自不可遽予採信。
（三）按「土地法第43條所謂登記有絕對效力，係為保護因信賴
      登記取得土地權利之第三人而設，是解釋登記之內容，應
      以該第三人之認知為準，始能保護信賴此項登記之第三人
      不致遭受不測之損害，以維護交易安全」，最高法院91年
      度臺上字第447號足資參照。系爭房地依證人邱啟洲之證
      言，足信原告對系爭房地確實至少有部分之所有權應有部
      分存在。而邱啟洲將借名登記於吳安生之系爭房地，因與
      吳健宏間之債權債務關係，而移轉登記予甲○○，自應以
      吳健宏或被告是否為土地法第43條所保護之善意第三人，
      即吳健宏或被告是否明知或可得而知系爭房地係屬原告所
      有而定。查，證人吳安生到庭證稱：原告所有中華路一段
      18巷25號2樓房屋是登記在伊名下，登記於伊名下係因為
      系爭房地貸款額度不夠，用伊名義貸款。系爭房地是在伊
      過給甲○○之前五年多，登記在伊名義下。貸款係用伊名
      義，但是原告在繳錢。後來在伊過戶給甲○○之前二年，
      因為都在大陸，身體不好，腎臟出問題，怕有什麼意外，
      所以就要求原告把房子過回去，後來原告就找了甲○○，
      就辦理過戶。過戶手續都是陳玉梅辦理。辦理過戶之過程
      伊只在資料上蓋章而已。原告過戶系爭房地予伊之前，房
      屋名義人是邱啟洲等語。證人陳玉梅證稱：伊是新光銀行
      的特約代書，會認識原告是因銀行介紹，可能是原告要跟
      新光銀行貸款，不知道是什麼原因貸不出來，所以原告就
      說要把案子過給他的朋友，就用原告朋友的名義去貸款。
      本件是是邱啟洲過戶給吳安生，89年10月24日報增值稅，
      實際過戶日期，89年11月1日送件。後來在90或是91年間
      ，原告說吳安生叫他把房屋過回去，所以他要再過戶給另
      外的朋友，甲○○伊沒有看過，吳安生是在蓋章的時候有
      看過。原告在過戶時並沒有在場。原告跟伊說當初吳安生
      是借名等語。依證人吳安生之證言，因吳安生將借名予原
      告之系爭房地移轉登記予甲○○時，僅單純於移轉登記之
      文件上蓋章而已，並不能確實知悉甲○○是否僅係借名予
      原告或邱啟洲登記其甲○○名下。至證人陳玉梅之證言，
      因陳玉梅並未見遇被告甲○○，僅係依原告之指示而為過
      戶登記，亦無法確實證明被告係以借名登記之意而同意移
      轉登記於被告名下。是依上開證人證言，尚不能證明被告
      或吳健宏已知悉或可得而知系爭房地為原告所有。
（四）按因故意或過失，不法侵害他人之權利者，負損害賠償責
      任。又無法律上之原因而受利益，致他人受損害者，應返
      還其利益。雖有法律上之原因，而其後已不存在者，亦同
      。民法第184條第1項前段、民法第179條分別定有明文。
      系爭房地既係邱啟洲因其與吳健宏間之債務關係，而移轉
      予吳健宏之弟即被告，被告因此將之轉賣，而依上所述，
      原告亦不能證明被告明知或可得而知系爭房地之實際所有
      權人為原告，則其將之轉賣予他人，尚難認為有何不法侵
      害他人權利，亦難認為何有被告因此受有利益，致原告受
      有損害之情形可言，原告以被告將系爭房地以775萬元賣
      予他人，扣除借款債務560萬元而請求被告給付215萬元，
      尚屬無據。
六、綜上所述，原告依侵權行為及不當得利之法律關係，請求被
    告給付215萬元及自起訴狀繕本送達翌日即96年1月26日起至
    清償日止，按年息5%計算之利息，為無理由，應予駁回。原
    告之訴既經駁回，其假執行之聲請即失所附麗，自應併予駁
    回。
七、本件事證已臻明確，兩造其餘主張陳述及所提之證據，經審
    酌後於本件判決結果無影響，爰不逐一論述，附此敘明。
八、綜上所論，原告之訴為無理由，依民事訴訟法第78條，判決
    如主文。
中　　華　　民　　國　　96　　年　　11　　月　　6 　　日
                      民事第二庭  法  官  蔡政哲
上為正本係照原本作成
如對本判決不服，應於送達後20日內，向本院提出上訴狀
中　　華　　民　　國　　96　　年　　11　　月　　6 　　日
                                  書記官  曾靖雯
